【裁判字號】    98,消債更,89
【裁判日期】    980202
【裁判案由】    聲請更生程序
【裁判全文】
臺灣高雄地方法院民事裁定            98年度消債更字第89號
聲  請  人  甲○○
上列當事人聲請消費者債務清理事件，本院裁定如下：
    主  文
聲請駁回。
聲請費用由聲請人負擔。
    理  由
一、聲請意旨略以：聲請人有不能清償債務情事，於民國95年8
    月間已提出債權人清冊，以書面向全體無擔保債權銀行請求
    共同協商債務清償方案，約定聲請人應自95年9 月起，分12
    0 期，利息年息8.88％，於每月10日繳納新臺幣（下同）13
    ,075 元 ，惟協商時聲請人每月薪資僅有約21,000餘元，每
    月尚須與其亦負債之胞妹唐淑玲共同負擔母親之生活費及母
    親名下房貸等扶養費計約5,000 至10,000元，扣除聲請人本
    身生活基本必要開銷，聲請人實無力負擔原協商金額，聲請
    人雖縮衣節食，尋求親友協助，勉為繳納10期協商款，嗣親
    友不願續為借款，聲請人自96年8 月起再難履行協商內容致
    毀諾，實有不可歸責於己，致履行協商顯有困難之情事存在
    ，且聲請人無擔保或無優先權之債務總額未逾1,200 萬元，
    復未經法院裁定開始清算程序或宣告破產，爰依法聲請更生
    等語。
二、按「債務人與金融機構協商成立者，不得聲請更生或清算，
    但因不可歸責於己之事由，致履行顯有重大困難者，不在此
    限... 本條例施行前，債務人依金融主管機關協調成立之中
    華民國銀行公會會員辦理消費金融案件無擔保債務協商機制
    與金融機構成立之協商，準用前項之規定」，消費者債務清
    理條例第151 條第5 項、第6 項分別定有明文，而消費者債
    務清理條例之立法目的，依其立法理由乃認陷於經濟上困境
    之消費者若任其於惡性循環之債務窘境中自生自滅，其將衍
    生嚴重之社會問題，致難以維持安定之社會經濟秩序，故有
    予之分別情形依更生或清算之程序清理其債務之必要，藉以
    妥適調整其與各相關債權人等間之權利義務關係，以謀求消
    費者經濟生活之更生機會，從而健全社會經濟發展，惟私法
    上之債之關係，係以當事人間之信賴關係為基礎，為社會經
    濟組織之重要支柱，故當事人於以法律行為追求自己之利益
    之際，亦應顧及對方之利益，並考量債權債務在社會上之作
    用，本於誠實及信用之原則，行使其債權及履行其債務，故
    消費者如已與金融機構協商成立，或於本條例施行前已依金
    融主管機關協調成立之中華民國銀行公會會員辦理消費金融
    案件無擔保債務協商機制與金融機構成立協商，因此係經當
    事人行使程序選擇權所為之債務清理契約，債務人理應受該
    成立之協議所拘束，如無特殊情事，其原即應依此協商結果
    而為誠信履行，惟因慮及有些協商於成立之時，或僅考量債
    權數額之清償而未慮及債務人之經濟能力，或債務人於嗣後
    因經濟情況變更（如清償期間收入或收益不如預期）而致依
    約履行將使其陷於經濟上之困境甚或履行不能，故上開條例
    於此即另開「因不可歸責於己之事由，致履行顯有重大困難
    者」之履行例外以助債務人之更生，則已成立協商者不能或
    不願依約履行而依例外條款復聲請更生或清算者，自應就其
    例外情形嚴予審核，於該當後始准之為其所負義務關係之調
    整，以避免其任意毀諾、濫用債務清理程序而藉此善意之立
    法惡意圖謀減免債務，致使該程序陷於道德之危險，並因此
    使社會之信用緊縮而造成經濟之動盪。
三、聲請人固以前揭情詞置辯，主張其自96年8 月起再難履行協
    商內容，實有不可歸責於己，致履行顯有困難之情事存在云
    云。查：
  (1)聲請人於本件更生聲請前，已於95年8 月間依金融主管機關
    協調成立之中華民國銀行公會會員辦理消費金融案件無擔保
    債務協商機制與最大無擔保債權銀行中國信託商業銀行股份
    有限公司（下稱中國信託銀行）成立協商，自95年9 月起，
    分120 期，利率8.88％，每月以13,075元依各債權銀行債權
    金額比例清償各項債務，至全部清償為止，於協商完成後聲
    請人並繳納10期，至96年8 月始未依約繳款，現已毀諾等情
    ，有協議書、無擔保債務還款計畫、聯邦銀行電子商務繳款
    申請書、財團法人金融聯合徵信中心當事人綜合信用報告暨
    債務清理條例前置協商專用債權人清冊、聲請人陳報有不可
    歸責於己致履行顯有重大困難之事由與證據狀各1 份在卷可
    稽（本院卷第47、48-49 、73-77 、6-7 頁）。此部分之事
    實，應可認定為真實。
  (2)次查聲請人自93年8 月4 日起迄今均任職於中日新科技股份
    有限公司（下稱中日新公司），其自95年度起迄96年度止之
    年所得乃分為260,100元、266,184元，97年度至聲請時（即
    同年8 月21日）自承每月約21,000元之薪水收入，惟其自95
    年迄今之勞保、健保投保薪資金額等級則均為26,400元（94
    年11月1 日生效），聲請人名下另有裕隆汽車1 部、中日新
    公司投資10,800元等情，此有勞工保險被保險人投保資料表
    、保險對象投保歷史列印單、財產歸屬資料清單、95、96年
    度綜合所得稅各類所得資料清單、戶籍謄本等件在卷（參本
    院卷第7 、28、29、11、12-13 、14頁）足憑，是依上開薪
    資資料之綜合所得稅各類所得資料清單計算，聲請人於95年
    度之平均收入約為21,675元，96年度之平均收入約為22,182
    元，固與聲請人主張每月薪資21,000元相近，惟依上開聲請
    人提出之勞工保險被保險人投保資料表、保險對象投保歷史
    列印單所載投保薪資，聲請人於95年度迄今之月平均投保薪
    資均為26,400元，而健保之薪資投保等級因未涉及日後可得
    請領保險金之問題，卻須因之支出較高之保費，故鮮有人會
    故意低薪高報，投保較高之薪資等級，足見聲請人所主張其
    每月收入一直沒有增加，月薪僅約21,000元等情，顯有可議
    不實之處。是聲請人95年度起迄今之每月實際薪資收入應以
    該健保投保薪資26,400元為計算基準應較符實情。
  (3)聲請人主張其個人每月需支出基本生活費初依內政部公佈台
    灣省97年度每人每月最低生活標準9,829 元，惟未提出相關
    支出單據。嗣更正為包括如膳食費4,500 元（150 ×30＝4,
    500） 、牌照稅638 元（15,308/24 ＝638 ，元以下四捨五
    入）、交通費129 元（3,100/24＝129 ，元以下四捨五入）
    等基本開銷平均約5,267 元，並提出交通部公路總局高雄區
    監理所函、小型汽車檢驗暨逾期檢驗費及行車執照費收據等
    件為證（本院卷第56、57頁），惟並未提出全部開銷憑證。
    而消費者債務清理條例雖期望使負債累累難以自力重建經濟
    生活之債務人得有更生之機會，然並無意保證每一債務人均
    能維持其原來之生活水準，毋寧係在保障債務人最低生活水
    準之前提下，使債務人盡力清償以得更生之機會。且聲請人
    業已負債累累，其本須以較低之標準生活而節忖開銷用以償
    債始符誠信，自不得以無負債人員之一般生活標準以上而同
    為要求，本院考量生活費用支出單據之收集本屬不易，且在
    斟酌聲請人居住之地點即高雄縣鳳山市一般生活水準及物價
    水平之情形下，認聲請人之全部花費，包括食、衣、住、行
    、育樂及必要之勞健保費用在內，每人每月應以內政部所公
    布97年度每人每月最低生活費用，即9,829 元為上限，而聲
    請人主張其個人每月基本生活費用約計5,267 元，尚較上開
    97年度高雄縣最低生活費每月9,892 元之標準為低，應屬可
    採。
  (4)又聲請人主張其每月尚須與其亦負債之胞妹唐淑玲共同負擔
    現無收入之母親唐李秀雲的生活費及母親名下房貸等扶養費
    計約5,000 至10,000元（嗣更正為母親收入不穩，需靠聲請
    人支付扶養費來生活及繳納名下房貸，平均每月5,000 元）
    ，並提出放款客戶歷史交易明細查詢－帳務交易、土地暨建
    物登記第一類謄本（參本院卷第54-55 、58-61 頁）等件在
    卷足稽。而按「左列親屬，互負扶養之義務：一、直系血親
    相互間。二、夫妻之一方與他方之父母同居者，其相互間。
    三、兄弟姊妹相互間。四、家長家屬相互間。」、「負扶養
    義務者有數人而其親等同一時，應各依其經濟能力，分擔義
    務」、「因負擔扶養義務而不能維持自己生活者，免除其義
    務。但受扶養權利者為直系血親尊親屬或配偶時，減輕其義
    務。」、「扶養之程度，應按受扶養權利者之需要與負扶養
    義務者之經濟能力及身分定之。」民法第1114條、第1115條
    第3 項、第1118條、第1119條分別定有明文。經查，聲請人
    之母親唐李秀雲前於本院聲請更生，自承其目前於全省機車
    企業行擔任收費員，月收入15,000元，並提出公司服務證明
    書、薪資袋等件證明，97年7 月陳報補正95年1 月至96 年3
    月任職清潔臨時工月薪亦為15,000元，每月由其子甲○○、
    女唐淑玲各資助其生活費2,000 元、4,000 元，共計6,000
    元，而經本院以97年度消債更字第457 號裁定開始更生在案
    （參本院97年度消債更字第457 號卷第2 、15-16 、68、87
    頁），而唐淑玲並於另案主張支付唐李秀雲每月4,000 元扶
    養費，亦經本院以97年度消債更字第731 號裁定准許更生在
    案，足見聲請人之母目前並非無業，且聲請人亦非負擔唐李
    秀雲每月扶養費5,000 至10,000元，而實際僅有每月支出2,
    000 元扶養費，故聲請人上開主張其每月負擔目前無工作之
    母親至少5,000 元之生活費及母親名下房貸等扶養費，顯有
    浮誇不實之處，則以聲請人每月平均所得26,400元，扣除個
    人自承必要生活費5,267 元及母親每月扶養費2,000 元後，
    每月至少尚餘19,133元（26,400－5,267 －2,000 ＝19,133
    ）可供清償每月協商款13,075元而有餘，縱以內政部公佈台
    灣省97年度每人每月最低生活標準9,829 元計算聲請人每月
    所需之生活費，以聲請人之收入扣除其基本生活費及母親扶
    養費共計11,829元（9829＋2000＝11829） 後，餘款仍足以
    清償上開每月協商款而有剩餘，而聲請人於此並未提出其他
    證據證明其於協商成立後有何收入大幅滑落或支出大幅增加
    之清況，是其毀諾自難認有何不可歸責於己之事由，依法自
    不得聲請更生。
四、綜上，本件聲請人既未能釋明有何不可歸責於己之事由，以
    致履行協商成立之還款協議，顯有重大困難，其聲請自非適
    法，自應由本院予以裁定駁回。
五、依消費者債務清理條例第8 條、第15條，民事訴訟法第78條
    ，裁定如主文。
中    華    民    國    98    年    2     月    2     日
              民事庭    法  官  郭宜芳
以上正本係照原本作成。
如不服本裁定，應於裁定送達後10日內，以書狀向本院提出抗告
，並繳納抗告費新臺幣1,000 元。
中    華    民    國    98    年    2     月    2     日
                        書記官  王聖源


司法院資訊處製作；財團法人民間司法改革基金會備份。
